臺灣高等法院刑事判決
109年度上易字第2088號
上  訴  人  臺灣基隆地方檢察署檢察官
被      告  簡俊翔




上列上訴人因被告毒品危害防制條例案件，不服臺灣基隆地方法
院109年度易字第359號，中華民國109年9月11日第一審判決（起
訴案號：臺灣基隆地方檢察署109年度毒偵字第922號），提起上
訴，本院判決如下：
    主  文
上訴駁回。
    理  由
一、本案經本院審閱結果，認第一審判決並無不當，應予維持，
    並引用第一審判決書記載之理由（如附件）。 
二、檢察官上訴意旨略以：
  ㈠按毒品危害防制條例對於進入司法程序之戒癮治療方式，採
    取「觀察、勒戒或強制戒治」及「附命緩起訴」雙軌制，其
    目的在給予施用毒品者戒毒自新機會。「附命緩起訴」確定
    後，倘該戒癮治療尚未完成，而被告於3年內再犯施用第一
    級或第二級毒品者，因其事實上已接受等同「觀察、勒戒」
    處遇，顯見再犯率甚高，原規劃之制度功能已無法發揮成效
    ，自得依毒品危害防制條例第23條第2項規定之相同法理，
    逕行提起公訴，無再依毒品危害防制條例第20條第1項重為
    聲請觀察、勒戒必要。否則若被告心存僥倖，有意避險，選
    擇對其較有利之戒癮治療，如有再犯，又可規避直接起訴之
    規定，自與法律規範目的有悖。
　㈡被告甲○○曾因施用第二級毒品案件，經臺灣基隆地方檢察署
    檢察官分別以107年度毒偵字第2355號、108年度毒偵字第52
    3號及108年度毒偵字第1374號為附命戒癮治療之緩起訴處分
    ，上開3案分別於107年12月18日、108年4月24日及108年9月
    11日確定，緩起訴期間分別自107年12月18日起至109年6月1
    7日止、108年4月24日起至110年4月23日止及108年9月11日
    起至110年9月10日止（嗣因於緩起訴期間故意更犯有期徒刑
    以上刑之罪，經檢察官撤銷緩起訴處分，案經法院論罪科刑
    確定，戒癮治療尚未完成）等情，有全國刑案資料查註表在
    卷可佐。是被告前既經檢察官為「附命戒癮治療之緩起訴處
    分」確定，復於3年內再犯本案施用第二級毒品罪，然揆諸前
    揭說明，本案被告施用毒品之行為業無再經觀察、勒戒或強制
    戒治之必要，而應依法訴追。原審判決逕為不受理判決，適用
    法律容有違誤。
三、按起訴之程序違背規定者，應諭知不受理之判決，並得不經
    言詞辯論為之，刑事訴訟法第303 條第1 款、第307 條分別
    定有明文。又對於原審諭知不受理之判決上訴時，第二審法
    院認其為無理由而駁回上訴之判決，得不經言詞辯論為之，
    刑事訴訟法第372 條亦有明文。
四、上訴駁回之理由
  ㈠按依109 年1 月15日修正公布、同年7 月15日施行之毒品危
    害防制條例第20條第3 項規定，犯第10條之罪於觀察、勒戒
    或強制戒治執行完畢釋放後，3 年後始再犯者，不論其行為
    係在新法施行生效前或施行生效後所為（同條例第35條之1
    第1、2 款參照），均應適用同條第1、2 項（即應先觀
    察、勒戒或強制戒治）之規定，其修法理由謂：施用毒品者
    具「病患性犯人」之特質，並參諸世界各國之醫療經驗及醫
    學界之共識，咸認施用毒品成癮者，其心癮甚難戒除，如觀
    察、勒戒或強制戒治執行完畢釋放後，3 年後始再有施用第
    一、二級毒品之行為者，足見其有戒除毒癮之可能，宜再採
    以觀察、勒戒方式戒除其身癮及以強制戒治方式戒除其心癮
    之措施，為能放寬觀察、勒戒或強制戒治制度之適用時機，
    以協助施用者戒除毒癮，爰修正第3 項。同條例第23條第2
    項亦配合修正為「觀察、勒戒或強制戒治執行完畢釋放後，
    3 年內再犯第10條之罪者，檢察官或少年法院（地方法院少
    年法庭）應依法追訴或裁定交付審理」。由此可知，本次修
    法對於施用毒品者應「施以觀察、勒戒或強制戒治」，抑或
    應「依法追訴（或裁定交付審理）」之適用範圍，係確立初
    犯為具「病患性犯人」之特質應先經一完整之醫療處置，3
    年內再犯者應依法追訴（或裁定交付審理），3 年後再犯則
    裁定觀察、勒戒，殆無疑義。但對於3 犯以上距最近1 次觀
    察、勒戒或強制戒治執行完畢釋放後，逾3 年者，究應適用
    同條例第20條第3 項（施以觀察、勒戒或強制戒治）或第23
    條第2 項（依法追訴或裁定交付審理）處理，本次修法未明
    確規定，惟基於罪刑法定之明確性原則、法文之文義解釋，
    參諸觀察、勒戒等治療處置，乃結合醫師、觀護人、社工心
    理諮商等不同領域之專業人員參與之保安處分措施，目的除
    在戒除施用毒品者身癮、心癮之措施外，並企圖重新塑造生
    活紀律，改變其病態行為，與刑罰之執行並不相同，無法以
    刑罰補充或替代上開醫療處置之特性。從而，3 犯以上如距
    最近1 次觀察、勒戒或強制戒治執行完畢釋放後，已逾3 年
    者，其間縱經判刑、執行，究與觀察、勒戒或強制戒治已經
    完整之治療療程不同，無法補充或替代上開之醫療處置，均
    應再予觀察、勒戒之機會，方為適法。又依修正後毒品危害
    防制條例第35條之1 第1 款之規定，於此次毒品危害防制條
    例修正施行前犯第10條之罪之案件，於修正施行後，偵查中
    之案件，由檢察官依修正後規定處理，亦即：倘係3 犯以上
    ，其施用第一、二級毒品犯行，如距其最近1 次觀察、勒戒
    或強制戒治執行完畢釋放後，已逾3 年，檢察官應「為觀察
    、勒戒之聲請」；如尚在3 年以內，始應「依法追訴」。
  ㈡次按現行毒品條例第24條第1 項明定「本法第20條第1 項及
    第23條第2 項之程序，於檢察官先依刑事訴訟法第253 條之
    1 第1 項、第253 條之2 之規定，為附命完成戒癮治療之緩
    起訴處分時，或於少年法院（地方法院少年法庭）認以依少
    年事件處理法程序處理為適當時，不適用之」，亦即檢察官
    對施用毒品之被告得為「附命完成戒癮治療之緩起訴處分」
    ，而排除觀察、勒戒等處遇及起訴（含聲請簡易判決處刑）
    規定之適用，且檢察官得為「附命完成戒癮治療之緩起訴處
    分」之對象，包括「初犯」、「3 年後再犯」及「3 年內再
    犯」之施用毒品者。若上開「附命完成戒癮治療之緩起訴處
    分」經撤銷時，自應回復為原緩起訴處分不存在時之狀態，
    檢察官仍應依修正後毒品條例第20條第1 項或第23條第2 項
    之規定，分別視其情形為「初犯」、「3 年後再犯」或「3
    年內再犯」之施用毒品者，而決定適用觀察、勒戒等處遇或
    起訴（含聲請簡易判決處刑）之程序。雖現行毒品危害防制
    條例第24條第2 項規定「前項緩起訴處分（即附命完成戒癮
    治療之緩起訴處分），經撤銷者，檢察官應『依法追訴』」。
    然觀之該條文既非規定為應「依法起訴」，並參考刑事訴訟
    法第1 條第1 項規定「犯罪，非依本法或『其他法律』所定之
    訴訟程序，不得『追訴』處罰」，且「刑罰」及「保安處分」
    同為犯罪之法律效果，則現行毒品危害防制條例第24第2 項
    所規定「依法追訴」，除指檢察官適用刑事訴訟法所定之起
    訴程序外，應認尚包括檢察官適用修正前（後）毒品條例第
    20條第1 項所定觀察、勒戒程序。此與修正後毒品危害防制
    條例第23條第2 項所規定，觀察、勒戒或強制戒治執行完畢
    釋放後，3 年內再犯第10條之罪者，檢察官應「依法追訴」
    之情形，因與毒品危害防制條例第20條第3 項規定（即觀察
    、勒戒等處遇執行完畢釋放後，3 年後再犯第10條之罪，始
    得重行觀察、勒戒）配合解釋之結果，修正後毒品危害防制
    條例第23條第2 項規定所稱「依法追訴」，與聲請觀察、勒
    戒者有別，尚不得援引修正後毒品危害防制條例第23條第2 
    項之規定，而認現行毒品危害防制條例第24條第2 項所稱「
    依法追訴」，必須排除修正後毒品危害防制條例第20條聲請
    觀察、勒戒規定之適用。且現行毒品危害防制條例第24條第
    2 項之「前項緩起訴處分（即附命完成戒癮治療之緩起訴處
    分），經撤銷者」，其撤銷原因非一，其經撤銷時，本應回
    復未為緩起訴處分前之狀態，由檢察官續行偵查，視個案之
    證據，為適當之處分，不應強行解釋為「應依法起訴」，而
    逕認不得為觀察、勒戒之聲請。
  ㈢況依109 年1 月15日公布之修正後毒品危害防制條例第24條
    規定（尚未生效），檢察官可依刑事訴訟法第253 條之2 第
    1 項第4 款至第6 款或第8 款規定，為附條件之緩起訴處分
    ，不限於「附命完成戒癮治療之緩起訴處分」，以使毒品施
    用者獲得有利於戒除毒品之適當處遇，其立法理由並說明：
    「緩起處分是利用機構外之處遇，協助施用毒品者戒除毒癮
    ，為達成戒除毒癮之目的，於撤銷緩起訴處分後，宜由檢察
    官依法繼續偵查或起訴，亦即仍有現行條文觀察、勒戒及強
    制戒治制度之適用，俾利以機構內之處遇方式協助其戒除毒
    癮，亦得為不同條件或期限之緩起訴處分」等語。換言之，
    依上開新法規定之附條件緩起訴處分，與觀察、勒戒等處遇
    ，已無法相提並論，受「附命完成戒癮治療之緩起訴處分」
    ，並不等同已接受「觀察、勒戒」之處遇，雖該條文尚未經
    行政院定施行日期，但為利法律銜接，亦宜先予因應，而為
    相同之解釋。
  ㈣經查：
  ⒈被告曾因施用第二級毒品案件，經臺灣基隆地方檢察署檢察
    官分別以107年度毒偵字第2355號、108年度毒偵字第523號
    及108年度毒偵字第1374號為附命戒癮治療之緩起訴處分，
    上開3案分別於107年12月18日、108年4月24日及108年9月11
    日確定，緩起訴期間分別自107年12月18日起至109年6月17
    日止、108年4月24日起至110年4月23日止及108年9月11日起
    至110年9月10日止，均因於緩起訴期間故意更犯有期徒刑以
    上刑之罪，經檢察官撤銷緩起訴處分，回復未為緩起訴處分
    前之狀態，戒癮治療均未完成等情，有本院被告前案紀錄表
    在卷可佐。
　⒉本案臺灣基隆地方檢察署檢察官於109 年7月30日偵查終結並
    聲請簡易判決處刑，然於109 年7 月15日毒品危害防制條例
    修正施行後之109 年8 月14日始繫屬於臺灣基隆地方法院，
    此有臺灣基隆地方法院章戳日期可憑（見原審簡易卷第3頁
    ）。而被告因施用毒品之前案，經臺灣基隆地方法院105年
    度毒聲字第199號裁定送法務部○○○○○○○○附設勒戒處所觀察
    、勒戒後，認無繼續施用毒品之傾向，於106年3 月27日執
    行完畢釋放出所，由臺灣基隆地方檢察署檢察官以106年度
    毒偵字第385號、第576號及106年度毒偵緝字第38號為不起
    訴處分確定，此後就未再有經觀察、勒戒或強制戒治之情事
    ，此亦有本院被告前案紀錄表及前開不起訴處分書在卷可參
    。本案被告施用第二級毒品行為時（即109 年5月24日），
    距其前案觀察、勒戒執行完畢（即106年3 月27日），已逾3
     年，且被告本案犯罪時間係於109 年7 月15日毒品危害防
    制條例修正施行前，據前揭說明，檢察官應按修正後毒品危
    害防制條例第35條之1 第1 款規定，依修正後毒品危害防制
    條例第20條第3 項規定處理，亦即應為觀察、勒戒之聲請，
    而非逕予起訴。
  ㈤綜上所述，本案檢察官起訴之程序違背規定，自應諭知公訴
    不受理之判決。原審因此依刑事訴訟法第303 條第1 款、第
    307 條規定，對被告本案被訴犯行判決公訴不受理，經核並
    無違誤，應予維持。檢察官猶以前詞提起上訴，指摘原判決
    不當，難認有理由，應予駁回，並不經言詞辯論為之。
據上論結，應依刑事訴訟法第372 條、第368 條、第373條，判
決如主文。
本案經檢察官劉星汝提起上訴。
中　　華　　民　　國　　109 　年　　11　　月　　27　　日
                  刑事第十二庭  審判長法  官  陳如玲  
　　　　　　　　　                    法  官  郭惠玲
　　　　　　　　　                    法  官  廖建瑜
以上正本證明與原本無異。
不得上訴。
                                      書記官  邵佩均
中　　華　　民　　國　　109 　年　　11　　月　　30　　日